【裁判字號】    98,訴,329
【裁判日期】    990610
【裁判案由】    虛報進口貨物
【裁判全文】
臺北高等行政法院判決
                                       98年度訴字第329號
                                    99年5 月27日辯論終結
原      告  品泰貿易有限公司
                        7 號
代  表  人  甲○○（董事）
訴訟代理人  乙○○○○（兼送達代收人）
被      告  財政部基隆關稅局
代  表  人  丙○○○○○○
訴訟代理人  丁○○
            戊○○
            己○○
上列當事人間虛報進口貨物事件，原告不服財政部中華民國97年
12月30日台財訴字第09700525990 號（案號：第09703766號）訴
願決定，提起行政訴訟，本院判決如下：
    主      文
附表2 編號8 所示原處分關於「第2 項貨物沒入」部分暨上開部
分之訴願決定均撤銷。
原告其餘之訴駁回。
訴訟費用由被告負擔千分之8 ，餘由原告負擔。
    事實及理由
一、程序事項：
    本件被告之代表人原為呂財益，嗣於訴訟中變更為蔡秋吉，
    茲據新任代表人蔡秋吉具狀聲明承受訴訟，核無不合，應予
    准許。
二、事實概要：
    原告於民國（下同）95年7 月至96年8 月間委由鴻福報關行
    向被告報運進口泰國產製CHINESE CAKE MIX （POWDER MIX
    FOR CAKE）TAPIOCA FLOUR ：50% 、WHEAT FLOUR ：25%、
    RICE FLOUR：25% 糕餅粉共8 批（進口報單號碼、貨品名稱
    及數量詳附表1 ，下稱系爭貨物），報列稅則號別第
    1901.90.99 .00-1號「其他第1901節所屬之調製品」項下，
    稅率30% 。經被告查驗，未能確認成分，爰依關稅法第18條
    第2 項規定，准原告繳納相當金額保證金，先予放行（除附
    表2 編號8報 單第2 項貨物外）。嗣經被告查證結果，系爭
    貨物成分為TAPIOCA FLOUR ：50% 、RICE FLOUR：50% ，改
    列稅則號別第1901.90.91.00-9 號「其他第1901節所屬之含
    米量不低於30% 調製品」，輸入規定代碼「451 」，即進口
    該項貨品應檢附行政院農業委員會（下稱農委會）核發之同
    意文件或糧商登記證（或糧商執照）影本，系爭貨物均未附
    具相關證明文件，原告涉有虛報進口貨物成分，逃避食米配
    額限制，偷漏關稅之情事，被告乃依海關緝私條例第37條第
    1 項、第44 條 、加值型及非加值型營業稅法（下稱營業稅
    法）第51條第7 款、貿易法第21條第1 項、第2 項規定，分
    別以附表2 所示之8 份處分書（以下統稱原處分）裁處之。
    原告不服，申請復查，未獲變更，提起訴願，亦遭駁回，遂
    向本院提起本件行政訴訟。
三、原告主張略以：
    (一)查被告及訴願機關所憑者乃財團法人中華穀類食品工業技
      術研究所（下稱穀研所）之檢驗報告而已，而該檢驗報告
      內容顯有瑕疵，原告不服遂依法提起本爭訟，合先陳明。
      且依據農委會91年10月30日農糧字第0910158656號函釋：
      關於廠商申請進口半糊化及完全糊化且不具米粒形態之米
      食製品，無法化驗鑑定其含米重量者，含米重量之認定原
      則為「在尚未發展出具有公信力之食米重量檢驗方法前，
      採行廠商申報資料」，往昔原告報運進口是類貨物，因無
      法化驗鑑定其含米重量時，均採行原告申報資料徵稅放行
      ，併予敘明。
    (二)系爭糕餅粉係由樹薯粉（TAPIOCA FLOUR ）、小麥粉（
      WHEAT FLOUR）及米穀粉（RICE FLOUR）混合加工炒熱，
      屬糊化狀態，不具米粒型態之米食製品，係經精緻加工之
      混合物，混合原物之基本結構業經破壞而改變。被告化驗
      單位、財團法人食品工業研究所及電詢經濟部標準檢驗局
      、農糧署檢驗科、臺灣大學食品科技研究所等財政部核定
      之權威機構，均稱此類貨物無法化驗分析米穀粉（Rice
      Flour ）含量是否超過30% 及各成分含量百分比。案送穀
      研所化驗，其中第一案（報單第AA/95/3475/0024 號），
      穀研所於95年10月23日以（95）中穀所字第576 號函檢附
      檢驗報告書（鈞院卷第71至73頁），其於說明三載稱：「
      ……否則目前無法米穀粉含量比例。」該等檢驗報告與被
      告提出之其他檢驗報告，穀研所竟能依據該其他檢驗報告
      ，測出小麥粉之特定醇溶性蛋白質（GLIADIAN）含量在萬
      分之1 以下，並據以推論米穀含量在百分之50以上，顯係
      前後矛盾，亦不足採信。穀研所以小麥特定蛋白質（
      Gliadian）含量，來推論米穀含量之檢驗方法，是否正確
      、具有公信力、其他財政部核定之權威鑑定機構是否認同
      等疑問，被告略而不提，僅採於己有利者，對於不利部分
      棄而不顧，有違採證原則及行政程序法第9 條揭櫫之「注
      意當事人有利及不利」原則，礙難昭人折服。
    (三)依據臺灣大學農藝系種子研究全球資訊網所載：種子蛋白
      質的溶解可分4 大類（水溶性、鹽溶性、鹼溶性及醇溶性
      蛋白質），各類蛋白質佔總蛋白質的百分比表載明：小麥
      種子各類蛋白質依序佔有率為9%、5%、46% 及40% ；而水
      稻粉各類蛋白質依序佔有率為5%、10% 、80% 及5%；故水
      稻粉及小麥粉均含有特定醇溶性蛋白質。另依據日本科學
      技術聽資源調查彙編之食品成份表所載：小麥粉蛋白質佔
      組合物總量約8%（低筋）、9%（中筋）、11.7% （高筋）
      ；而米稻種子蛋白質因品種不同，其蛋白質總量約佔6.8%
      至7.4%；另樹薯粉約佔0.1%至4.2%。因此，本件既能化驗
      出小麥粉之特定醇溶性蛋白質（Gliadian）之含量，同理
      ，應亦能化驗出米稻粉之特定醇溶性蛋白質之含量；被告
      逕以小麥粉之特定醇溶性蛋白質（Gliadian）含量在萬分
      之1 以下，推論米穀含量在50% 以上，而未予化驗米稻粉
      之特定醇溶性蛋白質含量，憑以計算米穀粉含量是否超過
      30% 及各成分含量百分比；顯有違採證法則，據此認定之
      事實，難謂適法。
    (四)穀研所所使用之檢驗方法係採顯微鏡觀察法，然原告四處
      查詢均稱顯微鏡無法觀察或測得物品內蛋白質之含量，並
      稱此為一般常識，於普通書籍不會記載，因而建議原告上
      網查詢。原告查得臺灣大學莊榮輝之著作「生物技術」一
      文，其所載關於蛋白質之檢定方法並無顯微鏡觀察法。甚
      者，被告自承：系爭貨物已經加工加熱處理過，其形狀、
      大小都已經改變，不能以高倍顯微鏡檢測，所以以其他方
      式檢測云云。然前已述及，被告所憑之穀研所之檢測方法
      乃顯微鏡觀察法，是被告所稱以其他方式檢測，顯係自相
      矛盾。
    (五)再查，穀研所於96年9 月27日函6 份、96年10月19日函1
      份均載稱：「二由顯微鏡分別觀察，貨樣中之混合料有部
      分經過加熱處理，含有樹薯粉生澱粉（Tapioca Starch）
      ；小麥粉（Wheat Flour ，在貴局來函中提及佔貨樣成分
      25% ）之特定蛋白質Gliadin 含量在萬分之1 以下。綜合
      試驗結果推論，貨樣之米穀粉含量在百分之50以上，貨樣
      之米穀粉含量在百分之50以上，敬請卓參。」，此顯有不
      當之處，理由如下：
      1.被告自承以顯微鏡是觀察不到實到貨物蛋白質的物質及
        含量，然上揭函卻記載係以顯微鏡分別觀察，貨樣中之
        混合料有部分經過加熱處理，含有樹薯粉生澱粉，小麥
        粉之特定蛋白質Gliadin 含量在萬分之1 以下。是被告
        辯稱：並沒有用顯微鏡觀測蛋白質的含量，顯與上揭函
        之記載不符。
      2.又依據上揭函之記載，其既可觀察到樹薯粉生澱粉，然
        則為何未觀察到稻米粉之澱粉？
      3.再據上開檢驗報告書所載，其僅有水分、蛋白質及糖類
        含量比例之記載，實在無法與其檢驗結果即貨樣含有樹
        薯粉生澱粉；小麥粉之特定蛋白質Gliadin含量在萬分之
        1 以下等節，產生聯繫。
    (六)末查，原處分書稱系爭貨品樹薯粉與稻穀粉各占50% ，然
      被告於鈞院審理時辯稱：「……樹薯粉本身蛋白質含量只
      有百分之0.1 ，小麥蛋白質含量從百分之8 到11.7，至於
      米穀粉蛋白質含量是百分之6.8 到7.4 ；本件系爭貨品經
      過穀類研究所化驗的結果，蛋白質含量有百分之6.1 到8.
      1 ，那麼蛋白質含量究竟是由系爭貨品中哪個成分所貢獻
      。」足證處分書當屬錯誤。蓋樹薯粉占系爭貨品總量50%
      ，其蛋白質含量為百分之0.1 ，則其就系爭貨品全部蛋白
      質含量貢獻為百分之0.05（計算式：0.1 ×0.5 ＝0.05）
      ；另米穀粉之蛋白質以其最高含量即百分7.4 計算之，其
      數量如處分書所稱而占系爭貨品50% ，則其就系爭貨品全
      部蛋白質含量貢獻為百分之3.7 （計算式：7.4 ×0.5 ＝
      3.7 ），是樹薯粉與米穀粉對系爭貨品蛋白質之貢獻各為
      百分之0.05及百分之3.7 ，二者相加為百分之3.75，顯然
      未達上開穀類研究所就本件貨品蛋白質含量之化驗結果即
      百分之6.1 到8.1 ，足證系爭貨品混合物絕非僅由樹薯粉
      及米穀粉各占50% 所組成，其中當有蛋白質含量較高之小
      麥粉。末予說明者，關於被告要求原告提供實物乙節，因
      原告係向泰國出口貿易商購買系爭貨品，並非直接向製造
      商採購，且數量不大，該泰國出口商拒絕提供實物，原告
      亦莫可奈何。
    (七)為此，提起本件撤銷訴訟，並聲明求為判決：訴願決定、
      復查決定（97年6 月20日基普復二進字第09 71004796 號
      ）及原處分均撤銷。
四、被告則辯以：
    (一)依海關緝私條例第37條第1 項、第44條、營業稅法第51條
      、貿易法第21條第1 及2 項規定，以及財政部關稅總局91
      年5 月10日臺總局緝字第91103177號函有關「研商實施關
      稅配額貨物涉及虛報案件之處分及處理事宜」會議紀錄結
      論核示：「一逃避配額限制並非逃避管制，實施關稅配額
      貨物除另兼具海關緝私條例所稱『管制』屬性者外，其涵
      義並不等同於管制物品。二……(二)單純依海關緝私條例第
      37 條 處罰之虛報案件：1.如其漏稅額在貨價50% 以下者
      ，照一般虛報漏稅案件處罰方式（單處漏稅額2 倍罰鍰）
      裁處。2.倘其漏稅額超過貨價50% 者，原則上採單科沒入
      方式處分。無法處分沒入貨物之案件，得斟酌改處漏稅額
      2 倍罰鍰。」本案原告虛報進口貨物成分，有財政部關稅
      總局驗估處查價紀錄及穀研所鑑定報告共8 份可參，故原
      告有逃避食米配額限制，偷漏關稅之情事，被告依前揭法
      條論處，於法洵無不合。
    (二)按不同種類之穀類粉，其蛋白質種類及含量各有不同；相
      同種類之穀類粉，則含有相同之特定蛋白質及相近之比例
      含量（因種植產地、品種不同含量稍有差異），故欲鑑定
      混合穀類粉中某穀類粉之含量，可根據其特定蛋白質含量
      推斷該穀類粉之含量。參據日本科學技術廳資源調查彙編
      之食品成分表，小麥粉、樹薯粉及稻米粉之蛋白質含量如
      下：(一)小麥粉蛋白質總量約佔8%（低筋）、9%（中筋）、
      11.7%（高筋）；(二)樹薯粉蛋白質總量約佔0.1%至0.2%，比
      率甚低；(三)米穀（稻米）蛋白質總量約佔6.8%至7.4%。次
      據臺灣大學農藝系種子研究全球資訊網所載，一般禾穀類
      種子（如小麥、水稻），根據所含蛋白質之溶解性，可分
      4 大類，就小麥而言，水溶性蛋白質佔蛋白質總量9%、鹽
      溶性蛋白質佔蛋白質總量5%、鹼溶性蛋白質佔蛋白質總量
      46% 、醇溶性蛋白質佔蛋白質總量40% ；其中僅存於小麥
      種子之特定醇溶性蛋白質為GLIADIN 。基此，系案糕餅粉
      中之小麥粉含量，即可藉由檢測其中GLIADIN 含量，推算
      所含小麥粉之比例。根據上述文獻數據，小麥粉中蛋白質
      約佔10% ，其中醇溶性蛋白質GLIADIN 約佔總蛋白質之40
      % ，換言之，純小麥粉中GLIADIN 含量約為4%（40% X 10
      % ），以本案原申報含小麥粉25% 而言，其GLIADIN 含量
      應為1%（4% X 25%）左右。惟依前開穀研所化驗結果，系
      案貨物之GLIADIN 含量在萬分之1 以下，換算成小麥粉含
      量即為0.25% （0.01% / 4%）以下，含量極微，被告爰將
      原申報小麥粉成分25% 圈除。
    (三)系案糕餅粉依報單原申報，含有樹薯粉、小麥粉及米穀粉
      等3 種成分，惟實際來貨不含小麥粉，已如前述。參據穀
      研所化驗結果，貨樣中含有樹薯粉生澱粉，並推論米穀粉
      含量在50% 以上，則系案糕餅粉僅含樹薯粉及米穀粉，應
      無疑義。復據穀研所95年10月23日(95)中穀所字第576 號
      函說明：「……其蛋白質含量貨樣1 為6.1%……」，系案
      貨物所含有之蛋白質既非小麥粉所有，其為樹薯粉或米穀
      粉所有，至臻明確。參據前揭日本科學技術廳資源調查彙
      編之食品成分表，樹薯粉之蛋白質僅約佔0.1%至0.2%，米
      穀（稻米）之蛋白質則為6.8%至7.4%，依此數據計算，系
      案貨物所含蛋白質6.1%中，樹薯粉蛋白質至多僅約0.2%（
      以來貨為100% TAPIOCA FLOUR計算），其餘5.9%之蛋白質
      即應為米穀粉所有。如以米穀粉之蛋白質含量7.4%換算，
      系案貨物之米穀粉已達79% ，惟基於樹薯粉或米穀粉之蛋
      白質含量，可能隨種植產地、品種不同而有差異，尚難逕
      依上開計算結果認定其比例含量。被告爰依穀研所鑑定結
      果貨樣中米穀粉含量50% 以上並含樹薯粉，從寬接受原申
      報TAPIOCA FLOUR 50% ，並更正米穀粉RICE FLOUR含量為
      50% ，核屬允當。
    (四)原告主張應採行原告申報資料徵稅放行，且基本結構經破
      壞無法化驗分析米穀粉含量是否超過30% 及各成分含量云
      云。惟查：
      1.系爭8 批進口貨物糕餅粉，雖經混合加工炒熱，已不具
        米粒形態，屬糊化狀態之米食製品，作為糕餅製作之添
        加劑，惟經被告查驗取樣送請財政部核定「進出口貨物
        送往外界鑑定機構清表」中之權威機構－穀研所化驗結
        果略以：「貨樣中之混合料有部分經過加熱處理，含有
        樹薯粉生澱粉（Tapioca Starch）；小麥粉（ Wheat
        Flower）之特定蛋白質Gliadin 含量在萬分之1 以下。
        綜合試驗結果推論，貨樣之米穀粉含量在50% 以上。被
        告根據化驗結果，認定原申報貨物成分與實際到貨不符
        ，乃將原申報小麥粉成分25% 圈除。上開鑑定機構既可
        化驗米食製品之含米重量，自無所稱農委會91年10月30
        日農糧字第0910158656號函釋之適用，原告顯對該函具
        體事實之判定有所誤解，從而，被告所為處分，並無違
        誤。
      2.系案貨物為原告於95年7 月至96年8 月間，分8 批陸續
        進口，進口期間長達1 年，並非原告所稱化驗期間長達
        1 年多。又系案貨物為精緻加工之混合物，被告於查驗
        各批貨物時，均按程序完成取樣送鑑，並曾於95年11月
        2 日以基普機字第0951033396號函請原告提供系爭貨物
        混合前個別單一物質及製造流程說明書，原告於同年月
        15日向被告遞送說明書，略以：「泰國廠商為了公司之
        商業機密為由…無法配合…。」。第查原告從事國際貿
        易多年，對成品成分知之甚詳，卻以商業機密為由，多
        次婉拒，無意配合，今於訴訟又質疑檢驗方法正確性、
        檢驗機構公信力並主張違反行政程序法第9 條規定乙節
        ，顯倒因為果，洵為卸責之詞。另被告於查驗、取樣、
        送鑑時，均依行政程序法相關規定，對原告有利及不利
        之情形，一律注意，且經報關人於報單背面簽署：「本
        件樣品係會同海關人員自本報單所報貨物中抽取代表性
        貨樣無訛」，絕無所稱違誤偏頗，漠視原告權利之情事
        。
    (五)另原告主張未化驗米稻粉之特定醇溶性蛋白質含量，逕以
      小麥粉之特定醇溶性蛋白質含量推論米穀含量，顯有違採
      證法則云云。惟查，穀物類之種子蛋白質分4 大類已如前
      述，就小麥種子特定之醇溶性蛋白質稱為「GLIADIAN」，
      原告明知文獻均有專業記載，又榖研所乃財政部核定之權
      威鑑定機構，其化驗技術自具專業性及權威性，論述亦具
      客觀性及公正性，該研究所之化驗結果稱來貨米穀粉成分
      佔50% 以上，應毋庸置疑。至於原告所稱，顯係片面之詞
      ，不足採信。
    (六)綜上論述，原處分及訴願決定並無違誤等語，資為抗辯。
      並聲明求為判決駁回原告之訴。
五、歸納兩造上述之主張，本件爭執之重點在於：被告認定系爭
    貨物成分為TAPIOCA FLOUR ：50% 、RICE FLOUR：50% ，並
    將稅則號別改為1901.90.91.00-9 號「其他第1901節所屬之
    含米量不低於30% 調製品」，是否充當？經查：
    (一)本件原告原申報系爭貨物成分為TAPIOCA FLOUR ：50% 、
      WHEAT FLOUR ：25% 、RICE  FLOUR ：25% ，報列稅則號
      別第19 01.90.99.00-1號「其他第1901節所屬之調製品」
      項下，稅率30% ；被告查驗結果，認系爭貨物成分為TAP-
      IOCA  FLOUR ：50% 、RICE FLOUR：50% ，改列稅則號別
      為第1901.90.91.00-9 號「其他第1901節所屬之含米量不
      低於30% 調製品」，應按每公斤49元繳納關稅，合先敘明
      。
    (二)被告為認定系爭貨物成分，俾核列正確稅則號別，檢送貨
      樣送請財政部關稅總局所列進出口貨物送往外界化驗鑑定
      權威機構─穀研所鑑定。嗣據穀研所化驗結果，其中附表
      1 編號2 、3 報單各檢送貨樣2 份，其外觀雖皆呈粉狀，
      但組成並不相同，且8 份報單所送貨樣「由顯微鏡分別觀
      察，貨樣中之混合料有部分經過加熱處理，含有樹薯粉生
      澱粉（Tapioca Starch）；小麥粉（Wheat Flour ），在
      貴局來函中提及佔貨樣成分25% ）之特定蛋白質Gliadin
      含量在萬分之1 以下。綜合試驗結果推論，貨樣之米穀粉
      含量在百分之50以上。」有該所出具8 份復函及委託檢驗
      報告書在卷可稽。從而，被告依穀研所之上開檢驗結果，
      認定系爭貨物成分為TAPIOCA FLOUR ：50% 、RICE FLOUR
      ：50% ，並將稅則號別改為1901.90.91.00-9 號「其他第
      1901節所屬之含米量不低於30% 調製品」，應屬妥適。
    (三)原告雖以蛋白質及其含量是無法以顯微鏡觀測得知，穀研
      所化驗報告竟載明係以顯徵鏡觀察，且未化驗米穀粉之特
      定醇溶性蛋白質含量，以計算米穀粉含量及各成分含量百
      分比，竟以小麥粉之特定醇溶性蛋白質（Gliadin ）含量
      在萬分之1 以下，迂迴推論米穀粉含量在百分之50以上，
      有違科學法則為由，進而主張穀研所化驗報告不可採云云
      。惟查：
      1.以顯徵鏡觀察法觀察，非為測知蛋白質及其含量，因蛋
        白質及其含量無法以顯微鏡觀測得知，但顯徵鏡可觀察
        檢體微粒子的纖維並判斷屬何種澱粉，穀研所是以顯微
        鏡觀察到樹薯生澱粉，其中以Leica 200 倍觀察是為判
        定實到貨物屬單一物質或混合物質，以Leica 400 倍觀
        察是判定澱粉屬性等情，已據被告辯明在卷。穀研所8
        份復函內雖載有「由顯微鏡分別觀察，貨樣中之混合料
        有部分經過加熱處理，含有樹薯粉生澱粉（Tapioca S-
        tarch ）；小麥粉……之特定蛋白質Gliadin 含量在萬
        分之1 以下……」等語，然參據上開復函檢附之委託檢
        驗報告書所載，穀研所就被告所送貨樣之檢驗，其化驗
        項目包括「VISCOGRAPH（連續溫度黏度測定）a 」、「
        水分（粉體）」、「灰分」、「食品中微量麵筋測定法
        」、「蛋白質」、「顯微照相」等6 項，其中「蛋白質
        」之該項目化驗係以「AACC46 -30」為化驗方法，足知
        顯微鏡觀測僅係穀研所所採化驗項目之一，且非屬「蛋
        白質」該項化驗之檢測方法，該所8 份復函所載「由顯
        微鏡分別觀察」，應係指觀察貨樣中含有樹薯粉生澱粉
        部分，而非指該文以標點符○○○區○○○段關於小麥
        粉特定蛋白質Gliadin 含量在萬分之1 以下部分，原告
        稱穀研所係以顯微鏡觀測得知蛋白質及其含量，應有誤
        會。
      2.又不同種類之穀類粉，其蛋白質種類及含量各有不同，
        而相同種類之穀類粉，則含有相同之特定蛋白質及相近
        之比例含量，因此鑑定混合穀類粉中某穀類粉之含量，
        以其特定蛋白質含量推斷該穀類粉之含量，應屬合理可
        採之方式。參據日本科學技術廳資源調查彙編之食品成
        分表，小麥粉、樹薯粉及稻米粉之蛋白質含量如下：(一)
        小麥粉蛋白質總量約佔8%（低筋）、9%（中筋）、11.7
         %（高筋）；(二)樹薯粉蛋白質總量約佔0.1%至0.2%；(三)
        米穀（稻米）蛋白質總量約佔6.8%至7.4%。次據臺灣大
        學農藝系種子研究全球資訊網所載，一般禾穀類種子（
        如小麥、水稻），根據所含蛋白質之溶解性，可分4 大
        類，就小麥而言，水溶性蛋白質佔蛋白質總量9%、鹽溶
        性蛋白質佔蛋白質總量5%、鹼溶性蛋白質佔蛋白質總量
        46% 、醇溶性蛋白質佔蛋白質總量40% ；其中僅存於小
        麥種子之特定醇溶性蛋白質為GLIADIN 。基此，系爭來
        貨糕餅粉中之小麥粉含量，即可藉由檢測其中GLIADIN
        含量，推算所含小麥粉之比例。根據上述文獻數據，小
        麥粉中蛋白質約佔10% ，其中醇溶性蛋白質GLIADIN 約
        佔總蛋白質之40 %，換言之，純小麥粉中GLIADIN 含量
        約為4%（40% X 10 %），以本案原申報含小麥粉25% 而
        言，其GLIADIN 含量應為1%（4% X 25%）左右，惟化驗
        結果GLIADIN 含量在萬分之1 以下，換算成小麥粉含量
        即為0.25% （0.01% /4% ）以下，可見小麥粉含量極微
        ，幾不存在。
      3.再系爭貨物原申報含有樹薯粉、小麥粉及米穀粉等3種
        成分，惟實際來貨小麥粉含量極微，幾不存在，已如前
        述，是系爭貨物所含有之蛋白質即可排除為小麥粉所有
        ，該蛋白質為樹薯粉或米穀粉所有，應屬明確。而系爭
        8 批報單貨樣經化驗結果，其蛋白質含量最低為6.1%，
        最高為8.1%，如以蛋白質最低含量6.1%為例，參據前揭
        日本科學技術廳資源調查彙編之食品成分表，樹薯粉之
        蛋白質僅約佔0.1%至0.2%，米穀（稻米）之蛋白質則為
        6.8%至7.4%，依此數據計算，系爭貨物所含蛋白質6.1%
        中，樹薯粉蛋白質至多僅約0.2%（以來貨為100% TAPI-
        OCA FLOUR 計算），其餘5.9%之蛋白質即應為米穀粉所
        有，如再以米穀粉之蛋白質含量7.4%換算，系爭貨物之
        米穀粉已達79% ，故穀研所以小麥粉之特定蛋白質「Gl
        iadin 」含量在萬分之1 以下，綜合試驗結果推論，貨
        樣之米穀粉含量在百分之50以上，並無原告所指有違科
        學法則之情事，原告主張穀研所化驗報告不可採云云，
        核無足採。
      4.原告又稱穀研所先於95年10月23日（95）中穀所字第57
        6 號函表示「……否則目前無法判定米穀粉含量比例」
        ，嗣又推論米穀粉含量在百分之50以上，前後矛盾，不
        足採信云云。經查，系爭貨物為原告於95年7 月至96年
        8 月間，分8 批陸續報運進口，被告於查驗各批貨物時
        均按程序取樣送鑑，並無延遲之情，此觀穀研所出具之
        委託檢驗報告書內「樣品接收日期」欄之記載即明；另
        穀研所於收受貨樣後，分別於95年10月20日、96年9 月
        26日化驗完成，出具委託檢驗報告書，並於95年10月23
        日、96年9 月27日、96年10月19日函復被告，亦有各該
        復函及委託檢驗報告書在卷可參，核無原告所稱化驗時
        間長達1 年餘之情，合先敘明。再者，穀研所95年10月
        23日（95）中穀所字第576 號函記載「……否則目前無
        法判定米穀粉含量比例」，係因被告於95年7 月19日送
        達之樣品，其名稱為Chinese cake mix，並宣稱含有「
        小麥粉25% 」，乃先測定水分、蛋白質、糖類、顯微鏡
        觀察，其結果已先排除「糖」之存在，因當時尚無充足
        之數據以研判「米」之比例，故先函復被告提供混合前
        之原始貨樣，後因被告表示無法取得（按此係因原告於
        95年11月15日向被告遞送說明書，略以：「泰國廠商為
        了公司之商業機密為由……無法配合……」），故後來
        以較先進之實驗技術「酵素免疫分析測定法─微量麵筋
        測定」對相同樣品再進行檢驗，以判定「小麥粉」是否
        存在（如果樣品宣稱有「小麥粉25% 」，通常不會使用
        酵素免疫分析測定法，但如果樣品中測不出「Gliadin
        （小麥醇溶蛋白質）」則表示原先敘述「小麥粉25% 」
        無論是否經加熱或糊化處理是不正確的），有被告提出
        之穀研所委託檢驗報告書報告簽署人蔡育仁出具之書面
        意見在卷可稽（本院卷第139 頁），故此亦無原告所指
        矛盾之情，原告據以主張穀研所化驗結果不可採，要無
        足採。
      5.另原告雖稱若以樹薯粉占系爭貨品總量50% 計算，其蛋
        白質含量為百分之0.1 ，就系爭貨品全部蛋白質含量貢
        獻為百分之0.05（計算式：0.1 ×0.5 ＝0.05）；米穀
        粉之蛋白質以其最高含量即百分7.4 計算之，其數量如
        被告所稱占系爭貨品50% ，則其就系爭貨品全部蛋白質
        含量貢獻為百分之3.7 （計算式：7.4 ×0.5 ＝3.7 ）
        ，是樹薯粉與米穀粉對系爭貨品蛋白質之貢獻各為百分
        之0.05及百分之3.7 ，二者相加為百分之3.75，顯然未
        達穀研究所就本件貨品蛋白質含量之化驗結果即百分之
        6.1 到8.1 ，據以主張系爭貨品混合物絕非僅由樹薯粉
        及米穀粉各占50% 所組成，其中當有蛋白質含量較高之
        小麥粉云云。惟依日本科學技術廳資源調查彙編之食品
        成分表所載，食米含水百分比為15.5，而系爭糕餅粉係
        業經糊化處理之粉末，其含水量在百分之6.2 至8.3 之
        間，較諸正常食米含水量少百分之7.2 至9.3 ，則蛋白
        質含量因此相對的提高後，應無原告所指樹薯粉與米穀
        粉貢獻之蛋白質相加後未達穀研究化驗之蛋白質含量之
        情，原告上開主張應係忽略系爭貨物業經糊化處理之事
        實，尚非可採。
      6.末查，榖研所乃財政部關稅總局核定之權威鑑定機構，
        其化驗技術自具專業性及權威性，化驗結果亦具客觀性
        及公正性，該所化驗結果系爭來貨米穀粉成分佔50% 以
        上，應毋庸置疑。又上開鑑定機構既可化驗米食製品之
        含米重量，自無農委會91年10月30日農糧字第09101586
        56號函釋之適用，原告援引農委會於91年間表示「在尚
        未發展出具有公信力之食米重量檢驗方法前，採行廠商
        申報資料」之意見，主張應按其申報資料認定，並請求
        函詢農委會目前有無「發展出具有公信力之食米重量檢
        驗方法」，核屬無據，亦無函詢之必要。
六、另按「報運貨物進口而有下列情事之一者，得視情節輕重，
    處以所漏進口稅額2 倍至5 倍之罰鍰，或沒入或併沒入其貨
    物：虛報所運貨物之名稱、數量或重量……四其他違法行為
    ……」、「有違反本條例情事者，除依本條例有關規定處罰
    外，仍應追徵其所漏或沖退之稅款。但自其情事發生已滿5
    年者，不得再為追徵或處罰。」、「納稅義務人有左列情形
    之一者，除追繳稅款外，按所漏稅額處1 倍至10倍罰鍰，並
    得停止其營業…其他有漏稅事實者。」、「為拓展貿易，因
    應貿易情勢，支援貿易活動，主管機關得設立推廣貿易基金
    ，就出進口人輸出入之貨品，由海關統一收取最高不超過輸
    出入貨品價格萬分之4.25之推廣貿易服務費。」、「推廣貿
    易服務費之實際收取比率及免收項目範圍，由主管機關擬訂
    ，報請行政院核定。」分別為海關緝私條例第37條第1 項、
    第44條、營業稅法第51條、貿易法第21條第1 項、第2 項所
    明定。又「一逃避配額限制並非逃避管制，實施關稅配額貨
    物除另兼具海關緝私條例所稱『管制』屬性者外，其涵義並
    不等同於管制物品。二……(二)單純依海關緝私條例第37條處
    罰之虛報案件：1.如其漏稅額在貨價50% 以下者，照一般虛
    報漏稅案件處罰方式（單處漏稅額2 倍罰鍰）裁處。2.倘其
    漏稅額超過貨價50% 者，原則上採單科沒入方式處分。無法
    處分沒入貨物之案件，得斟酌改處漏稅額2 倍罰鍰。」亦經
    財政部關稅總局「研商實施關稅配額貨物涉及虛報案件之處
    分及處理事宜」會議決議，並經該局以91年5 月10日臺總局
    緝字第91103170號函核示在案。
七、本案原告虛報進口貨物成分，有穀研所鑑定報告共8 份可參
    ，被告認原告有逃避食米配額限制，偷漏關稅之情事，洵屬
    有據。又原告就附表1 編號8 所示貨物，於向陽明海運股份
    有限公司提出之承諾書內，已敘明原託運單申報錯誤，請將
    提單更改為「品名：CHINESE CAKE MIX（POWDER MIX FORCA
    KE）TAPIOCA FLOUR ：15% 、WHEAT FLOUR ：15% 、RICE
    FLOUR ：70% 」（原申報「TAPIOCA FLOUR ：50% 、WHEAT
    FLOUR ：25% 、RICE FLOUR：25% 」），有該承諾書附卷可
    參（本院卷第140 頁），由此足認原告就系爭貨物成分中之
    含米量超過30% 乙節應有所悉，其虛報進口貨物成分，縱無
    故意，亦有過失，是被告依據前揭規定，分別以附表2 編號
    1 至8 所示原處分（不包括編號8 原處分有關沒入部分），
    處原告罰鍰及追徵進口稅費，於法並無不合。至附表2 編號
    8 所示原處分關於「第2 項貨物沒入」（按即未提領之
    33,000公斤）部分，被告係依海關緝私條例第37條第3 項轉
    據同條例第36條第3 項予以沒入，惟查本件原告僅係成立虛
    報進口貨物成分，逃避食米配額限制，偷漏關稅之違章行為
    ，無涉逃避管制，業經認定如前，被告引用海關緝私條例第
    37 條 第3 項規定：「有前2 項情事之一而涉及逃避管制者
    ，依前條第1 項及第3 項論處」，轉據同條例第36條第3 項
    規定裁處沒入，其適用法律顯有違誤。
八、綜上所述，附表2 編號8 所示原處分關於「第2 項貨物沒入
    」部分，適用法律錯誤，於法有違，訴願決定未予糾正，亦
    有未合，原告訴請撤銷上開處分及訴願決定，為有理由，應
    予准許，由被告另為適法之處分。至其餘之原處分，於法並
    無違誤，訴願決定遞予維持，並無不合，原告徒執前詞，訴
    請撤銷，為無理由，應予駁回。
九、本件事證已臻明確，兩造其餘攻擊防禦方法均與本件判決結
    果不生影響，故不逐一論述，併此敘明。
據上論結，本件原告之訴為一部有理由，一部無理由，依行政訴
訟法第98條第1 項前段、第104 條，民事訴訟法第79條，判決如
主文。
中    華    民    國    99    年     6    月   10     日
                    臺北高等行政法院第五庭
                              審判長法  官  黃清光
                                    法  官  周玫芳
                                    法  官  程怡怡
上為正本係照原本作成。
如不服本判決，應於送達後20日內，向本院提出上訴狀並表明上
訴理由，如於本判決宣示後送達前提起上訴者，應於判決送達後
20日內補提上訴理由書（須按他造人數附繕本）。
中    華    民    國    99    年     6    月   13     日
                                    書記官  張正清

司法院資訊處製作；財團法人民間司法改革基金會備份。
